最高法院刑事判決　　　　　　　　　　　　　　　　八十六年度台上字第二二二號
　　上　訴　人　丙○○
　　　　　　　　乙○○
　　右　一　人
　　選任辯護人　黃勝昭律師
　　上　訴　人　甲○○
右上訴人等因重利案件，不服台灣高等法院台南分院中華民國八十五年三月十四日第
二審更審判決（八十五年度上更(一)字第五五號，起訴案號：台灣嘉義地方法院檢察署
八十三年度偵字第三一八三號），提起上訴，本院判決如左：
    主  文
上訴駁回。
    理  由
按刑事訴訟法第三百七十七條規定：上訴於第三審法院，非以判決違背法令為理由，
不得為之。是提起第三審上訴，應以原判決違背法令為理由，係屬法定要件，且必須
依據卷內資料為具體之指摘，並足據以辨認原判決已具備違背法令之形式，始屬相當
。本件原判決依據上訴人丙○○、乙○○、甲○○之供述，證人王許明月、吳明鴻等
之證言，原判決附表所載之各項證據，而為判斷，認上訴人等之犯行，俱臻明確，因
而撤銷第一審判決，改判論處丙○○乘他人急迫貸以金錢，而取得與原本顯不相當之
重利為常業之罪刑；論處乙○○、甲○○幫助乘他人急迫貸以金錢，而取得與原本顯
不相當之重利為常業（乙○○累犯）之罪刑；並宣告甲○○緩刑，已明憑以認定之
證據及理由。而以上訴人等皆辯謂有其他工作，否認為常業犯，亦經依卷內資料予以
指駁。證人王振凱、吳麗敏等之證言，上訴人等提出之扣繳憑單及離職員工證明書等
，均不足作為上訴人等之有利認定，逐一說明其理由。從形式上觀之，原判決尚無違
背法令之情形存在。上訴人丙○○、甲○○上訴意旨略稱：上訴人雖有放款取利之事
實，但所貸放之款，借用人係交付上訴人本票或支票，須俟兌現後，始得謂為獲利；
依丙○○於警訊時供述：「至今約賺一千多萬元，但其中有五、六百萬元為過期支票
」，該過期支票，已無法兌現，自無獲利之可言，原判決認定「每年淨賺四、五百萬
元」，未逐一傳訊各借用人遽行判決，有應於審判期日調查之證據未予調查及理由
矛盾不備之違法；上訴人雖有刊登廣告，以俟他人告貸而取利，乃可遇而不可求，當
不致恃此以維生，無常業重利罪之適用；又扣案現金一百八十五萬六千一百元，係案
外人託繳之車款，原審未傳喚車行老闆林明聰及保險公司之張乃生，予以判決宣告沒
收，非但有應於審判期日調查之證據未予調查之違法，且嫌適用法則不當云云。上訴
人乙○○上訴意旨略稱：伊雖為丙○○送款給客戶，但不知送款之內容，其與丙○○
均另有工作，並非以經營或幫助「地下錢莊」之營業為維持生活之事業，指摘原判決
論處其幫助常業重利之罪刑為有適用法則不當之違法。惟查：(一)上訴人丙○○、甲○
○之上訴部分：依丙○○於警訊中為前開之供述，既云「約賺一千多萬元，其中五、
六百萬元為過期支票」，顯見過期支票之金額包括在該一千多萬元之內，而丙○○於
檢察官偵查中供述：「淨賺」四、五百萬元（見偵卷第十四頁背面），係扣除該五、
六百萬元之過期支票之淨額，原判決綜合全部卷證，認定丙○○「淨賺」四、五百萬
元，明得心證之理由，殊無理由矛盾、不備之情事，上訴人置其「淨賺」四、五百
萬元之自白於不顧，謂未獲利云云，顯與卷證不符。查卷內並無九十五名借用人之地
址，逐一傳喚，事實上所難能，上訴意旨此部分之指摘自非可取。上訴人以刊登廣告
，廣為招徠客戶，前往求貸者甚夥，僅不能兌現之支票，即有九十五張之多，上訴意
旨所謂「可遇不可求」云云，亦與卷內資料不符。至原判決將扣案之款，宣告沒收，
已明係依丙○○於警訊時供述該款係其經營「地下錢莊」所賺取，再用以作為對客
戶貸款之資金，乃依刑法第三十八條第一項第二款宣告沒收，殊無違法之可言。且卷
查丙○○於檢察官偵查中猶供述警方扣案之物，全部係其所有（見同卷第十三頁背面
），並未將扣案之現金，予以除外，且未述及係案外人黃志誠託其繳交之車款，其事
後翻異之詞，與初供不符，憑信度已低，且於審判期日，原審審判長調查證據完畢開
始辯論前，訊問上訴人等「尚有何證待查﹖」上訴人等均答稱：「無」，其不於審判
期日請求傳喚證人林明聰、張乃生加以調查，乃竟於提起第三審上訴時，為前開之爭
執，指摘原審於審判期日未傳訊該等證人調查為違法，自亦非適法之第三審上訴理由
。(二)上訴人乙○○部分：原判決依其於警訊供述：在「地下錢莊」擔任放款及收帳工
作，已有六月，放款利息之計算，係按三十六分至六十分為之，但由老闆丙○○決定
，其不過幫助送款等而已（見警卷第九、十頁），原判決據以論處前開罪刑，已說明
其理由。上訴意旨置其自白於不顧，仍執陳詞，否認知情，為事實上之爭執，自亦非
適法之第三審上訴理由。依上所述，上訴人等之上訴，無一足以辨認原判決已具備違
背法律上之形式，揆之首揭說明，應認其上訴，不合第三審上訴之法定要件，均應自
程序上予以駁回。
據上論結，應依刑事訴訟法第三百九十五條前段，判決如主文。
中      華      民      國    八十六    年      一      月      十六    日
                              最高法院刑事第六庭
                                  審判長法官  黃  劍  青
                                        法官  劉  敬  一
                                        法官  林  增  福
                                        法官  林  文  豐
                                        法官  邵  燕  玲
      右正本證明與原本無異
                                              書  記  官
中      華      民      國    八十六    年      一      月    二十二    日
